【裁判字號】    94,建上,28
【裁判日期】    950530
【裁判案由】    給付工程款
【裁判全文】
臺灣高等法院高雄分院民事判決          94年度建上字第28號
上  訴  人  甲○○○○○○
訴訟代理人  趙哲宏律師
            楊淑惠律師
被上訴人    瑞鋒營造有限公司
法定代理人  丁○○
訴訟代理人  唐治民律師
上列當事人間請求給付工程款事件，上訴人對於民國94年10月26
日臺灣高雄地方法院94年度建字第23號第一審判決提起上訴，本
院於95年5 月16日言詞辯論終結，判決如下：
    主  文
原判決關於駁回上訴人後開第二項之訴部分，及該部分假執行之
聲請，並訴訟費用（除確定部分外）之裁判均廢棄。
被上訴人應給付上訴人新台幣肆佰玖拾玖萬柒仟貳佰捌拾參元，
及自民國九十四年四月十六日起，至清償日止，按週年利率百分
之五計算之利息。
第一、二審訴訟費用（除確定部分外），由被上訴人負擔。
本判決命被上訴人給付部分，於上訴人以新台幣壹佰柒拾萬元為
被上訴人供擔保後得假執行，但被上訴人得以新台幣伍佰萬元為
上訴人供擔保後，免為假執行。
    事實及理由
一、上訴人起訴主張：伊於民國91年7 月1 日及92年2 月1 日與
    訴外人昌新營造股份有限公司（下稱昌新公司）就「高鐵桃
    園車站特定區區段徵收工共工程第四標」之「預鑄電纜溝鐵
    件」及「白鐵B 型欄杆」工程（下稱系爭工程），簽訂工程
    承攬合約書，由伊承攬系爭工程。而被上訴人則於92年5 月
    16日與昌新公司開會協調，同意承擔昌新公司就系爭工程之
    一切權利義務。詎伊就92年4 月前完工並估驗完畢之工程，
    開立合計新台幣（下同）8,997,283 元之發票向被上訴人請
    款，被上訴人僅於給付其中400 萬元，就餘款4,997,283 元
    則尚未給付。另就系爭工程中之「預鑄電纜溝鐵件」部分，
    昌新公司尚欠伊工程款3,526,621 元，亦應由被上訴人給付
    ，上開金額總計為8,523,904 元。爰依承攬及債務承擔之法
    律關係，提起本訴，並聲明求為命被上訴人給付8,523,904
    元，及加計自起訴狀繕本送達翌日起算法定遲延利息，並願
    供擔保為假執行之判決。
二、被上訴人則以：伊依系爭協調會紀錄得代昌新公司支付協力
    廠商款項之條件，須以昌新公司為支付系爭工程合約項目所
    簽發，且經伊與昌新公司確認之票據款項為限。而上訴人請
    求之款項，並未持有昌新公司所簽發之票據，且所提出之發
    票中，有部分品名係記載「級配加工」，並非系爭工程合約
    之施工項目，伊自無給義務；又就其中3,526,621 元部分，
    上訴人未曾開立統一發票向伊請款，且經第三人亮毅企業有
    限公司（下稱亮毅公司）另行對昌新公司提起訴訟，並獲勝
    訴判決確定，上訴人之請求，亦屬無據。另伊所給付之400
    萬元，為上訴人向伊借貸之款項而非工程款，並無從採為伊
    曾給付本件工程款之論據等語，資為抗辯。
三、原審經審理結果，駁回上訴人全部請求，上訴人原就全部敗
    訴提起上訴，嗣於本院審理時就其中「預鑄電纜溝鐵件」之
    3,526,621 元部分撤回上訴，而於本院聲明：(一)原判決關於
    駁回上訴人後開第二項之訴部分廢棄。(二)被上訴人應給付上
    訴人4,997,283 元，及自起訴狀繕本送達翌日起至清償日止
    ，按年息5%計算之利息。(三)第一、二審訴訟費用由被上訴人
    負擔。(四)願供擔保，請准宣告假執行。被上訴人則聲明：(一)
    上訴駁回。(二)第二審訴訟費用由上訴人負擔。(三)如受不利判
    決，願供擔保免為假執行。
四、兩造爭執及不爭執事項：
  (一)不爭執部分：
  1.上訴人分別於91年7 月1 日、92年2 月1 日與昌新公司簽約
    ，承攬系爭工程，有承攬合約書在卷可稽（見原審卷第5 ～
    12頁）。
  2.被上訴人於92年5 月16日與昌新公司就「高鐵桃園車站特定
    區區段徵收工共工程第四標」召開協調會，並同意承擔昌新
    公司就系爭工程之債務（至承擔之範圍有無附條件，兩造則
    有爭執），有系爭協調會紀錄在卷可證（見原審卷第13頁、
    本院卷第79頁）。
  3.上訴人就92年4 月前所完成之工程，曾於92年6 月間開立以
    被上訴人為買受人，合計為8,997,283 元之統一發票5 紙交
    付被上訴人，被上訴人並據以申報稅款使用，有該統一發票
    在卷可稽（見原審卷第14頁）。另被上訴人就上開申報稅款
    事宜，於原審判決後之94年11月間，即向稅捐機關申報作廢
    ，並補繳該部分之營業稅，有相關申報資料在卷可憑（見本
    院卷第32～35頁）。
  4.上訴人曾簽發以92年7 月14日為發票日，未載到期日，面額
    400 萬之本票及同額借據交付被上訴人，被上訴人則於同日
    將同額款項匯款與上訴人，有本票、借據及匯款回條在卷可
    憑（見原審卷第29、30頁，本院卷第110 頁）。
  5.上訴人就本件請求之工程款，並未持有昌新公司所簽發之票
    據。
  6.本件所請求之4,997,283 元，均係在系爭協調會召開前已發
    生。另就系爭協調會後上訴人承作工程所發生之工程款，被
    上訴人均已給付完畢，其金額約為1,300 萬元。
  7.系爭協調會紀錄所稱之協力廠商是指昌新公司之下包廠商，
    而上訴人為昌新公司之下包廠商。
  (二)爭執部分：
  1.被上訴人承擔昌新公司就系爭工程之債務，是否附有條件。
  2.被上訴人所給付之400 萬元，係屬借款或工程款。
五、被上訴人承擔昌新公司就系爭工程之債務，是否附有條件部
    分：
  (一)經查，系爭協調會係因昌新公司不再繼續承作系爭工程，並
    以92年4 月30日為退場期限，之後即交由被上訴人接手承作
    ，為處理相關交接事宜而召開，且其協調結果，係由被上訴
    人承擔昌新公司就系爭工程協力廠商在由被上訴人接手前已
    施工部分之工程款債務。而上訴人為該協力廠商之一，且本
    件所請求之4,997,283 元，均係在系爭協調會召開前即92年
    4 月30日前已發生之工程款債權，為被上訴人所不爭執，則
    依上開協調會之意旨，上訴人主張本件債務業經被上訴人承
    擔，即非全然無據。
  (二)被上訴人雖抗辯依協調會議紀錄結論第4 點之記載為：「應
    支付之票據明細，須經甲（即被上訴人）、乙（即昌新公司
    ）雙方及協力廠商確認無誤後，確為合約項目內且施作於本
    工地者，始可由甲方支付該筆款項，惟本款項仍為乙方應償
    付之借款。」故其所同意承擔之範圍係以協力廠商持有昌新
    公司所簽發之票據，且該票據需經其與昌新公司確認無誤者
    為限。而上訴人就本件債權既未持有昌新公司所簽發之票據
    ，自不在其同意承擔之範圍內等語。然查：
  1.證人即當時參與協調會之昌新公司經理丙○○於本院審理時
    證稱：「當時瑞鋒公司與昌新公司有協議昌新公司做到92年
    4 月30日，之後就由瑞鋒公司接手，所以才會召開協調會，
    協調會需要去處理最後一期的工程款如何處理，以及昌新公
    司與瑞鋒公司間，就已經施工的部分如何結算。」、「因為
    結案日期是4 月30日，5 月1 日起由瑞鋒公司接手，我們就
    把最後一期，也就是到4 月30日為止，小包的工程款的相關
    單據交給瑞鋒公司，是由瑞鋒公司去付款。」、「協議書的
    第4 點所謂應付之支票據明細是指小包的工程明細，因為最
    後1 期的款項，照原來的請款程序，是在5 月才會確認，所
    以是在確認以後才會有開票的情形，這次是因為昌新公司在
    4 月底就要撤場，所以才會要求下包直接將請款的資料交給
    瑞鋒公司，是由瑞鋒公司直接付給這些下包，因為如果瑞鋒
    公司再把這些款項付給昌新公司，就不一定確保小包能夠由
    昌新公司拿到款項，所以才會協議由小包直接開發票向瑞鋒
    公司請款，因為這些小包在瑞鋒公司接手後，大部分都會繼
    續施工。」、「（當時有無提到瑞鋒公司要承擔的債務，以
    昌新公司有簽發票據給小包的部分為限？）在4 月30日的這
    期款，是要在5 、6 月份才能夠支付，所以不可能會有昌新
    公司的票據，且協調紀錄是在5 月16日才召開，更不可能在
    4 月底前施工的部分，會有昌新公司開立給小包的票據存在
    。」、「（依照證人的意思，在4 月底前最後1 期小包所施
    作的部分，應請領的款項是直接向瑞鋒公司來請領嗎？）是
    的。」等語（見本院卷第91～93頁）。
  2.證人即當時亦參與協調會之昌新公司工地副主任戊○○於本
    院審理時證稱：「當時是因為我們要將整個工程交還給瑞鋒
    公司去接手處理，希望整個過程能夠平順，所以才召開這次
    協調會。」、「我們昌新公司是施工到92年4 月30日，92年
    5 月1 日就開始盤點現場的物品點交給瑞峰公司，這部分另
    有清冊處理。因為我們在4 月30日就停工，所以到4 月30日
    前，應該付款給廠商的部分就沒有再另外開票，這部分在協
    調會之前就有確立要交由瑞峰公司處理。因為原先的款項有
    包含工資款及材料款，本來是每月結帳在月初付款，因為我
    們昌新公司在4 月30日就結束施工，所以就這部分款項就不
    再繼續處理，而直接由廠商向瑞峰公司辦理請款。」、「至
    於還沒有開票的部分，因為昌新公司不再處理，所以就由廠
    商直接向瑞鋒公司辦理請款手續，據我瞭解，有些下包廠商
    就直接將發票開給瑞鋒公司直接辦理請款。」、「（上訴人
    開立之）統一發票中有記載【級配加工】部分是系爭工程施
    工的材料，當時也有列在清冊內。」等語（見本院卷第52、
    53 頁） 。
  3.依上開證人丙○○及戊○○之證言所示，在協調會當時，就
    被上訴人接手前之最後1 期即92年4 月份之工程款，因昌新
    公司之承作期限係至92年4 月30日為止，之後即因被上訴人
    接手，故昌新公司就該期工程款並無簽發任何票據交付予協
    力廠商之情事，此與上訴人所提出與昌新公司簽訂之材料合
    約書第6 條關於付款之辦法係以當月底前送請款明細表，而
    於次月25日後付款之約定相符，有該合約書在卷可稽（見原
    審卷第5 頁）。可見在協調會當時，昌新公司就92年4 月份
    之工程款並無從簽發票據，上訴人自亦無從持有票據。參以
    協協調會之目的係在協商解決昌新公司對協力廠商之工程款
    事宜，並要求至92年4 月30日止之施工數量應於10日內予以
    釐清（見結論第2 點），自屬就該日前之全部工程款為協商
    ，則會議記錄中所謂之票據明細，應係指應付款項明細，較
    符真實，此從協調會結論中係將被上訴人所承擔並支付予協
    力廠商之款項，視為昌新公司對被上訴人之借款，而應由嗣
    後昌新公司與被上訴人間結算款項中扣還歸墊，亦可得佐證
    。否則，在昌新公司與被上訴人就92年4 月底前之施工部分
    既應予以釐清確認，而昌新公司復不可能再受理協力廠商之
    請款手續及簽發票據支付此部分款項之情形下，若謂被上訴
    人之承擔範圍不包括此未及簽發票據部分之款項，即形同被
    上訴人仍應將此部分款項另行結算予昌新公司，再由昌新公
    司給付予協力廠商，則債務承擔亦將因而大幅減縮而無多大
    實益，顯與協調會之結論係將被上訴人所墊付之款項視為昌
    新公司之借款，並於嗣後結算時歸扣之意旨不符。
  4.再者，上訴人於上開協調會後之92年6 月間即開立以被上訴
    人為買受人，合計為8,997,283 元之統一發票5 紙交付被上
    訴人，被上訴人並據以申報稅款使用，有該統一發票在卷可
    稽（見原審卷第14頁）。而該金額與本件請求之金額相符（
    差額400 萬元部分，被上訴人業已給付，詳後述）。若謂被
    上訴人並未同意承擔此部分債務，上訴人何以願開立發票交
    付以供請款使用，被上訴人又何以仍持向稅捐機關申報扣抵
    營業稅，況被上訴人於收受上開發票後，即於同年7 月14日
    將其中400 萬元之款項匯款交付予上訴人（此部分並非借款
    ，詳後述），可見其確係同意承擔此部分債務而為支付，則
    上訴人主張系爭債務業經被上訴人同意承擔，應屬可採。
  5.至證人即協調會時在場之乙○○雖證稱：「（當時開該次會
    議目的為何？）細節我也不清楚，他們雙方的目的是要讓這
    個工程儘快完成，我只知道好像是有財務糾紛，我以第三人
    的立場建議他們趕快談妥，讓工程繼續進行，避免工程延宕
    被業主罰款。」、「該協議書是談完以後才寫，瑞鋒公司當
    時是針對昌新公司已經付出的款項雙方進行討論，看是否由
    瑞鋒公司繼續支付。就是昌新公司已經施工完畢，而且昌新
    公司已經把款項付給下包廠商的部分，經過瑞鋒公司的確認
    以後，瑞鋒公司會把這部分的款項付給昌新公司，而且如果
    總結下來昌新公司所取得的款項超過他應該取得的款項時，
    就變成昌新公司對瑞鋒公司還有欠款的債務。」、「當時雙
    方是有達成昌新公司做的部分有付款資料的，瑞鋒公司才要
    負責。」、「所謂有付款是指昌新公司有開票的情形。」、
    「（昌新公司的下包已經完工，但是昌新公司還沒有開票給
    下包廠商的款項，當時雙方有無談到如何處理？）沒有談到
    。」、「（昌新公司在開協調會時，有無提到下包廠商已經
    做了但沒有開票的部分由何人負責？）我沒有印象，我現在
    的陳述內容只能根據雙方寫在協調會議紀錄上的內容來說明
    。」等語（見本院卷第104 ～106 頁）。然其既表示所陳述
    之內容僅係根據雙方寫在協調會議紀錄上之內容來說明，自
    難真實反應出協調當時雙方折衝過程及紀錄文字之真意，其
    所為證言已難遽行採為論斷之依據，且其陳述內容所提及：
    「就是昌新公司已經施工完畢，而且昌新公司已經把款項付
    給下包廠商的部分，經過瑞鋒公司的確認以後，瑞鋒公司會
    把這部分的款項付給昌新公司，而且如果總結下來昌新公司
    所取得的款項超過他應該取得的款項時，就變成昌新公司對
    瑞鋒公司還有欠款的債務。」等情，係表示被上訴人經確認
    後會將昌新公司已付給協力廠商之款項付給昌新公司，與協
    調會結論係被上訴人承擔昌新公司之債務，並由被上訴人將
    昌新公司尚未支付之款項直接付款予協力廠商，再於結算時
    歸扣之結論，並非完全相符。況因其並非昌新公司或被上訴
    人之員工，僅係因往後有將系爭工程所需建材銷售予被上訴
    人而參與協調（見同上筆錄），就協調所涉及之經濟上利害
    關係自較昌新公司或被上訴人為低，則就協調之事項，自難
    與有自身利關係之昌新公司員工即證人戊○○、丙○○對所
    涉權利義務為相同注意之心態。就此而言，其所為證言之內
    容既與協調會結論並非完全相符，復與證人戊○○、丙○○
    之上開證言有間，本院經斟酌結果，認尚難為被上訴人有利
    之認定。
  6.又證人戊○○雖另證述：「就沒有開票而直接請款部分，協
    調會當時並沒有討論到這部分，只有討論到有開票的部分。
    」。但其同時證稱：「至於末期款的部分（4 月30日當期應
    付款的部分，因為昌新公司在4 月30日後就不再處理，所以
    沒有開票），並沒有在協調會時有討論到，但是在之前昌新
    公司與瑞鋒公司就有口頭達成協議，就這部分由廠商直接向
    瑞鋒公司辦理請款，因為瑞鋒公司如果要繼續施工也需要下
    游廠商的配合，所以才會有這樣的口頭協議。」、「因為如
    果要繼續施工，下游廠商非常重要，所以當時有口頭協議由
    下游廠商直接提出單據向瑞鋒公司請求付款，工程由瑞鋒公
    司接手以後，下游廠商及原來的工程師，除了我及工地主任
    之外，全部人員都有瑞鋒公司接手去了。」等語（見本院卷
    第53頁）。可見就承擔債務當時之經濟目的及嗣後由被上訴
    人接手，且由相關協力廠商續辦之結果觀之，本件工程款亦
    應在被上訴人同意承擔之範圍內，則證人所為協調時並未討
    論未開票部分之證言，尚難採為不利於上訴人之論據。
  7.另被上訴人就上開申報稅款事宜，於原審判決後之94年11月
    間，雖有向稅捐機關申報作廢，並補繳該部分之營業稅，有
    相關申報資料在卷可憑（見本院卷第32～35頁）。但此係其
    自行申報之事項，尚難因其將原先之申報予以作廢，即認其
    原先之收受發票當時之意思有所變更，更不因其嗣後作廢及
    補繳稅款之行為，即可認定其並無同意承擔本件債務之意思
    ，故被上訴人所舉上開事證，仍不足為其有利之認定。
  (三)依上所述，上訴人主張本件工程款債權，係在被上訴人同意
    承擔之範圍內，應屬可採。被上訴人抗辯其承擔債務附有條
    件，並不包括本件債務，尚難採信。
六、被上訴人所給付之400 萬元，係屬借款或工程款部分：
  (一)被上訴人抗辯其給付上訴人之400 萬元，係屬借款性質，並
    提出由上訴人簽名之借據及同額本票為據，認若屬給付本件
    工程款，何以需由上訴人簽發上開文書等語。惟查，被上訴
    人於92年7 月14日所給付之上開400 萬元，係於上訴人依協
    調會結論意旨於92年6 月間直接將本件工程款之統一發票開
    立予被上訴人後所為，業如前述，就其時間上之接續及付款
    之緣由觀之，上訴人主張係用以給付本件工程款，應可採信
    。
  (二)至上訴人雖不否認有簽發借據及本票交予被上訴人，但該借
    據上係載明上訴人同意於「下期款項」返還，而被上訴人自
    該「借款」後，因上訴人就系爭工程仍有陸續為被上訴人施
    工，被上訴人並陸續給付高達約1,300 萬元之工程款予上訴
    人，此為被上訴人所不爭執。則若上開400 萬元確屬借款，
    且亦約定於下期款項返還，則被上訴人豈有未於下期應給付
    予上訴人之款項中予以扣還，而仍願繼續高達約1,300 萬元
    之理，故上開款項，顯非借款性質，堪予認定。又上訴人簽
    發之同額本票，既係因欲受領上開400 萬元而與上開借據同
    時簽發交付，則其所欲表彰者應同為有受領400 萬元之事實
    。衡其性質及原因事實，應屬有收受款項之收據憑證而已，
    自亦難採為借款性質之論據。再者，上訴人陳稱簽發借據及
    本票係因被上訴人表示工程款亦尚未領到，其則認為被上訴
    人最少應先給付一半，被上訴人表示需先用借款名義，等向
    業主領到工程款時，再予以扣回及補差額（見本院卷第107
    頁），就當時昌新公司已無法付款及被上訴人陳稱業主尚未
    給付工程款之主客觀情狀而言，亦與常情相符，而可採信。
    故被上訴人抗辯該400 萬元為借款，不得採為給付本件工程
    款之依據等語，並不足採。
七、綜上所述，上訴人主張其因上訴人同意承擔昌新公司之本件
    工程款債務，且被上訴人所給付之400 萬元，亦屬給付本件
    工程款之一部分，而非借款，應可採信。被上訴人抗辯本件
    債務不在其同意承擔範圍及400 萬元為借款性質，並不足採
    。從而，上訴人本於承攬合約及債務承擔之法律關係，請求
    上訴人給付4,997,283 元，及自起訴狀本送達翌日即94年4
    月16日起至清償日止，按年自5%計算之利息，為有理由，應
    予准許。原審就上開應准許部分，為上訴人敗訴之判決，並
    駁回其假執行之聲請，尚有未洽。上訴意旨指摘原判決不當
    ，求予廢棄改判，為有理由，爰由本院予以廢棄，並改判如
    主文第二項所示。又兩造就上訴人勝訴部分，均陳明願供擔
    保為假執行及免為假執行，經核與法律規定相符，爰分別酌
    相當之擔保金額而准許之。
八、據上論結：本件上訴為有理由，依民事訴訟法第450 條、第
    78條、第463 條、第390 條第2 項、第392 條第2 項，判決
    如主文。
中    華    民    國    95    年    5     月    30    日
                            民事第一庭
                                審判長法官  黃金石
                                法      官  林健彥
                                法      官  林紀元
以上正本證明與原本無異。
如對本判決上訴，須於判決送達後20日內向本院提出上訴狀，其
未表明上訴理由者，應於上訴後20日內向本院提出上訴理由書（
均須按他造當事人之人數附繕本）。上訴時應提出委任律師或具
有律師資格之人之委任狀，並依附註條文規定辦理。
中    華    民    國    95    年    5     月    30    日
                                書  記  官  楊茱宜
附註：
民事訴訟法第466 條之1 ：
對於第二審判決上訴，上訴人應委任律師為訴訟代理人，但上訴
人或其法定代理人具有律師資格者，不在此限。
上訴人之配偶、三親等內之血親、二親等內之姻親，或上訴人為
法人、中央或地方機關時，其所屬專任人員具有律師資格並經法
院認適當者，亦得為第三審訴訟代理人。
第1 項但書及第2 項情形，應於提起上訴或委任時釋明之。


司法院資訊處製作；財團法人民間司法改革基金會備份。
